---
title: "PC1-2"
author: 
  - name: Grupo 10
format: html
---

# Práctica Calificada 1 - 2

| Nombres                           | Grupo | Porcentaje de participación |
|-----------------------------------|-------|-----------------------------|
| De la Cruz Ayala Ángel Fabricio   | 10    | 100%                        |
| Espino Marcos Angelly Britney     | 10    | 100%                        |
| Gutierrez Inca Antony Alexander   | 10    | 100%                        |
| Palomino Pajares Jorge Erick      | 10    | 100%                        |
| Valdivia Intimayta Stefani Esther | 10    | 100%                        |
| Vasquez Aquino Nayely Miluska     | 10    | 100%                        |

## 1. Importación del dataset asignado

En este paso se cargan las librerías necesarias (`tidyverse`, `janitor`, `rio` y `here`) que permiten la manipulación, limpieza y organización de datos. Posteriormente, se importa el archivo `tiroides.csv` desde la carpeta `data`.

```{r}
library(tidyverse)
library(janitor)
library(rio)
library(here)
```

```{r}
data_tiroides = import(here("data", "tiroides.csv"))
```

Se confirma que el dataset fue importado correctamente y se encuentra disponible en el objeto data_tiroides.

## 3. Convertir Dataset a Tipo Tibble

El dataset importado se convierte en un objeto de tipo **tibble**, el cual es una estructura de datos optimizada de `tidyverse` que facilita la exploración y manipulación de información.

```{r}
data_tiroides_1 = data_tiroides |> 
  as_tibble()
class(data_tiroides_1)
```

El resultado confirma que `data_tiroides_1` ahora es de tipo tibble.

## 4. Limpieza y Transformación de variables

En este paso estandarizamos los nombres de las variables con `clean_names()` para evitar espacios, acentos o mayúsculas, y luego listamos los nombres resultantes para verificar el cambio.

```{r}
data_tiroides_2 = data_tiroides_1 |> 
  clean_names()
data_tiroides_2 |> names()
```

Con esto, los nombres de columnas quedan normalizados y consistentes para las siguientes transformaciones. No se realizan `rename()` porque no hay variables que necesiten reemplazo: los nombres no presentan errores ortográficos ni problemas de legibilidad.

Ahora, convertimos las cadenas vacías ("") a valores faltantes NA en todas las columnas de tipo carácter. Esto homogeniza la representación de datos ausentes y facilita los filtros/agrupaciones posteriores.

```{r}
data_tiroides_2_ = mutate_if(data_tiroides_2, is.character, list(~na_if(.,"")))
```

Tras este paso, cualquier celda vacía en variables de texto pasa a ser NA, manteniendo intactos los tipos numéricos y lógicos.

Finalmente, eliminamos filas y columnas completamente vacías para quedarnos solo con información útil. Esto reduce ruido y evita columnas/filas sin datos que podrían afectar resúmenes o gráficos.

```{r}
data_tiroides_3 = data_tiroides_2_ |> 
  remove_empty(which = c("rows", "cols"))
```

El resultado es un objeto sin filas ni columnas vacías. Si existían celdas totalmente en blanco estructuradas en filas/columnas completas, ya fueron removidas, dejando el dataset listo para la limpieza específica por variable.

### 4.1. Limpieza de Variables Demográficas

En este grupo se incluyen las variables relacionadas con las características básicas de los pacientes, tales como edad, género y antecedentes generales. Estas variables permiten describir la composición de la población en estudio, identificar patrones sociodemográficos y facilitar la comparación de resultados entre distintos subgrupos de pacientes.

#### 4.1.1. Limpieza y transformación de la variable edad (Numérica)

La variable "edad" se revisa primero para identificar su distribución y verificar la presencia de valores con caracteres extraños (comillas, barras invertidas). Posteriormente, se limpian dichos caracteres y se convierte la variable en numérica.

```{r}
data_tiroides_3 |> count(edad)
data_tiroides_4 <- data_tiroides_3 |>
  mutate(
    edad = case_when(
      TRUE ~ gsub('[\\"\\\\]', '', edad)
    ),
    edad = as.numeric(edad)
  )
```

De esta manera, edad pasa a ser de tipo numérico y queda lista para análisis estadístico. El chunk comentado debajo muestra el procedimiento original con múltiples condiciones `case_when()`; sin embargo, fue reemplazado por una limpieza más eficiente con gsub() que elimina caracteres no deseados en un solo paso.

```{r}
# data_tiroides_3 |> count(edad)
# data_tiroides_3 <- data_tiroides_3 |>
#   mutate(
#     edad = case_when(
#       edad == ""15" ~ "15",
#       edad == ""17" ~ "17",
#       edad == ""18" ~ "18",
#       edad == ""19" ~ "19",
#       edad == ""20" ~ "20",
#       edad == ""21" ~ "21",
#       edad == ""22" ~ "22",
#       edad == ""23" ~ "23",
#       edad == ""24" ~ "24",
#       edad == ""25" ~ "25",
#       edad == ""26" ~ "26",
#       edad == ""27" ~ "27",
#       edad == ""28" ~ "28",
#       edad == ""29" ~ "29",
#       edad == ""30" ~ "30",
#       edad == ""31" ~ "31",
#       edad == ""32" ~ "32",
#       edad == ""33" ~ "33",
#       edad == ""34" ~ "34",
#       edad == ""35" ~ "35",
#       edad == ""36" ~ "36",
#       edad == ""37" ~ "37",
#       edad == ""38" ~ "38",
#       edad == ""39" ~ "39",
#       edad == ""40" ~ "40",
#       edad == ""41" ~ "41",
#       edad == ""42" ~ "42",
#       edad == ""43" ~ "43",
#       edad == ""44" ~ "44",
#       edad == ""45" ~ "45",
#       edad == ""46" ~ "46",
#       edad == ""47" ~ "47",
#       edad == ""48" ~ "48",
#       edad == ""49" ~ "49",
#       edad == ""50" ~ "50",
#       edad == ""51" ~ "51",
#       edad == ""52" ~ "52",
#       edad == ""53" ~ "53",
#       edad == ""54" ~ "54",
#       edad == ""55" ~ "55",
#       edad == ""56" ~ "56",
#       edad == ""57" ~ "57",
#       edad == ""58" ~ "58",
#       edad == ""59" ~ "59",
#       edad == ""60" ~ "60",
#       edad == ""61" ~ "61",
#       edad == ""62" ~ "62",
#       edad == ""63" ~ "63",
#       edad == ""64" ~ "64",
#       edad == ""65" ~ "65",
#       edad == ""66" ~ "66",
#       edad == ""67" ~ "67",
#       edad == ""68" ~ "68",
#       edad == ""69" ~ "69",
#       edad == ""70" ~ "70",
#       edad == ""71" ~ "71",
#       edad == ""72" ~ "72",
#       edad == ""73" ~ "73",
#       edad == ""74" ~ "74",
#       edad == ""75" ~ "75",
#       edad == ""76" ~ "76",
#       edad == ""77" ~ "77",
#       edad == ""78" ~ "78",
#       edad == ""79" ~ "79",
#       edad == ""80" ~ "80",
#       edad == ""81" ~ "81",
#       edad == ""82" ~ "82",
#       TRUE ~ edad
#     ),
#     edad = as.integer(edad)
#   )
```

Luego, se confirma la clase de la variable:

```{r}
class(data_tiroides_4$edad)
```

El resultado confirma que edad ahora es un objeto numérico (numeric).

Finalmente, se obtiene un resumen estadístico para comprobar que no existen valores atípicos ni fuera de rango.

```{r}
summary(data_tiroides_4$edad)
```

El análisis muestra que no hay valores atípicos en la variable edad, por lo que no se eliminan observaciones.

#### 4.1.2. Limpieza y transformación de la variable genero (Categórica)

Se cuenta la frecuencia de los valores de genero para identificar problemas de codificación. Observamos que algunos registros están rodeados de comillas dobles adicionales.

```{r}
data_tiroides_4 |> count(genero)
data_tiroides_5 <- data_tiroides_4 |>
  mutate(
    genero = case_when(
      genero == "\"\"Femenino\"\"" ~ "Femenino",
      genero == "\"\"Masculino\"\"" ~ "Masculino",
      TRUE ~ genero
    ),
    genero = factor(genero,
                    levels = c("Femenino", "Masculino"),
                    labels = c("Femenino", "Masculino"))
  )
```

Con esto, genero se transforma en un factor con dos niveles claros: Femenino y Masculino.

```{r}
data_tiroides_5 |> count(genero)
```

```{r}
class(data_tiroides_5$genero)
```

```{r}
levels(data_tiroides_5$genero)
```

El resultado muestra la distribución de frecuencias, confirma que la clase es factor, y que los niveles están correctamente definidos.

#### 4.1.3. Limpieza y transformación de la variable fumador (Categórica)

Se realiza un procedimiento similar con "fumador", que también presenta valores rodeados de comillas.

```{r}
data_tiroides_5 |> count(fumador) 
data_tiroides_6 <- data_tiroides_5 |>
  mutate(
    fumador = case_when(
      fumador == "\"\"No\"\"" ~ "No",
      fumador == "\"\"Sí\"\"" ~ "Sí",
      TRUE ~ fumador
    ),
    fumador = factor(fumador,
                    levels = c("No", "Sí"),
                    labels = c("No", "Sí"))
  )
```

De esta forma, *fumador* queda convertido en un factor con dos niveles: No y Sí.

```{r}
data_tiroides_6 |> count(fumador)
```

```{r}
class(data_tiroides_6$fumador)
```

```{r}
levels(data_tiroides_6$fumador)
```

Los resultados verifican la correcta codificación.

#### 4.1.4. Limpieza y transformación de la variable historia_fumador (Categórica)

La variable "historia_fumador" presenta registros con comillas dobles innecesarias que dificultan su análisis. Se procede a estandarizar los valores, transformándolos en No o Sí, y posteriormente convertir la variable en un factor categórico para su correcto tratamiento estadístico.

```{r}
data_tiroides_6 |> count(historia_fumador)
data_tiroides_7 <- data_tiroides_6 |>
  mutate(
    historia_fumador = case_when(
      historia_fumador == "\"\"No\"\"" ~ "No",
      historia_fumador == "\"\"Sí\"\"" ~ "Sí",
      TRUE ~ historia_fumador
    ),
    historia_fumador = factor(historia_fumador,
                    levels = c("No", "Sí"),
                    labels = c("No", "Sí"))
  )
```

```{r}
data_tiroides_7 |> count(historia_fumador)
```

```{r}
class(data_tiroides_7$historia_fumador)
```

```{r}
levels(data_tiroides_7$historia_fumador)
```

Después de la limpieza, la variable queda correctamente definida como factor binario, con niveles No y Sí. Esto permite realizar análisis de frecuencia o cruzar la información con otras variables de manera consistente.

#### 4.1.5. Limpieza y transformación de la variable historia_radioterapia (Categórica)

Se analiza la variable "historia_radioterapia", la cual también presenta problemas de codificación por comillas dobles. La finalidad es estandarizarla para obtener valores claros y luego convertirla en factor.

```{r}
data_tiroides_7 |> count(historia_radioterapia)
data_tiroides_8 <- data_tiroides_7 |>
  mutate(
    historia_radioterapia = case_when(
      historia_radioterapia == "\"\"No\"\"" ~ "No",
      historia_radioterapia == "\"\"Sí\"\"" ~ "Sí",
      TRUE ~ historia_radioterapia
    ),
    historia_radioterapia = factor(historia_radioterapia,
                    levels = c("No", "Sí"),
                    labels = c("No", "Sí"))
  )
```

```{r}
data_tiroides_8 |> count(historia_radioterapia)
```

```{r}
class(data_tiroides_8$historia_radioterapia)
```

```{r}
levels(data_tiroides_8$historia_radioterapia)
```

La variable queda como factor con dos categorías (No y Sí), eliminando inconsistencias en la codificación y facilitando su uso en análisis descriptivos.

### 4.2. Limpieza de Variables Clínicas

Estas variables recogen la información proveniente de la evaluación clínica inicial, como la función tiroidea, hallazgos al examen físico y la presencia de adenopatías. Su análisis es fundamental para caracterizar el estado clínico de los pacientes al momento del diagnóstico y explorar asociaciones con el comportamiento de la enfermedad.

#### 4.2.1. Limpieza y transformación de la variable funcion_tiroidea (Categórica)

Esta variable contiene distintos diagnósticos clínicos de la función tiroidea, pero los valores estaban rodeados de comillas adicionales. Se limpian estas inconsistencias y se convierten los valores en factores con cinco categorías definidas.

```{r}
data_tiroides_8 |> count(funcion_tiroidea)
data_tiroides_9 <- data_tiroides_8 |>
  mutate(
      funcion_tiroidea = case_when(
      funcion_tiroidea == "\"\"Eutiroideo\"\"" ~ "Eutiroideo",
      funcion_tiroidea == "\"\"Hipertiroidismo clínico\"\"" ~ "Hipertiroidismo clínico",
      funcion_tiroidea == "\"\"Hipertiroidismo subclínico\"\"" ~ "Hipertiroidismo subclínico",
      funcion_tiroidea == "\"\"Hipotiroidismo clínico\"\"" ~ "Hipotiroidismo clínico",
      funcion_tiroidea == "\"\"Hipotiroidismo subclínico\"\"" ~ "Hipotiroidismo subclínico",
      TRUE ~ funcion_tiroidea
    ),
    funcion_tiroidea = factor(funcion_tiroidea,
                    levels = c("Eutiroideo", "Hipertiroidismo clínico", "Hipertiroidismo subclínico", "Hipotiroidismo clínico", "Hipotiroidismo subclínico" ),
                    labels = c("Eutiroideo", "Hipertiroidismo clínico", "Hipertiroidismo subclínico", "Hipotiroidismo clínico", "Hipotiroidismo subclínico"))
  )
```

```{r}
data_tiroides_9 |> count(funcion_tiroidea)
```

```{r}
class(data_tiroides_9$funcion_tiroidea)
```

```{r}
levels(data_tiroides_9$funcion_tiroidea)
```

Con esto, la variable queda lista para análisis clínicos comparativos entre diferentes diagnósticos, garantizando uniformidad en la codificación.

#### 4.2.2. Limpieza y transformación de la variable examen_fisico (Categórica)

La variable "examen_fisico" describe los hallazgos clínicos al examen físico del paciente. Presentaba comillas innecesarias en los valores, por lo que se procede a limpiarlos y definir un factor con cinco categorías.

```{r}
data_tiroides_9 |> count(examen_fisico)
data_tiroides_10 <- data_tiroides_9 |>
  mutate(
    examen_fisico = case_when(
      examen_fisico == "\"\"Bocio difuso\"\"" ~ "Bocio difuso",
      examen_fisico == "\"\"Bocio multinodular\"\"" ~ "Bocio multinodular",
      examen_fisico == "\"\"Bocio nodular único-izquierdo\"\"" ~ "Bocio nodular único-izquierdo",
      examen_fisico == "\"\"Bocio nodular único-derecho\"\"" ~ "Bocio nodular único-derecho",
      examen_fisico == "\"\"Normal\"\"" ~ "Normal",
      TRUE ~ examen_fisico
    ),
    examen_fisico = factor(examen_fisico,
                    levels = c("Normal", "Bocio difuso", "Bocio multinodular", "Bocio nodular único-izquierdo", "Bocio nodular único-derecho"),
                    labels = c("Normal", "Bocio difuso", "Bocio multinodular", "Bocio nodular único-izquierdo", "Bocio nodular único-derecho"))
  )
```

```{r}
data_tiroides_10 |> count(examen_fisico)
```

```{r}
class(data_tiroides_10$examen_fisico)
```

```{r}
levels(data_tiroides_10$examen_fisico)
```

Después del procesamiento, *examen_fisico* se convierte en un factor con niveles claros, permitiendo análisis de frecuencia sobre los distintos tipos de hallazgos.

#### 4.2.3. Limpieza y transformación de la variable adenopatias (Categórica)

La variable "adenopatias" recoge información sobre la presencia y localización de ganglios. Los valores originales tenían comillas adicionales, que fueron eliminadas y luego codificadas en seis categorías.

```{r}
data_tiroides_10 |> count(adenopatias)
data_tiroides_11 <- data_tiroides_10 |>
  mutate(
    adenopatias = case_when(
      adenopatias == "\"\"No\"\"" ~ "No",
      adenopatias == "\"\"Izquierda\"\"" ~ "Izquierda",
      adenopatias == "\"\"Derecha\"\"" ~ "Derecha",
      adenopatias == "\"\"Bilateral\"\"" ~ "Bilateral",
      adenopatias == "\"\"Extenso\"\"" ~ "Extenso",
      adenopatias == "\"\"Posterior\"\"" ~ "Posterior",
      TRUE ~ adenopatias
    ),
    adenopatias = factor(adenopatias,
                    levels = c("No", "Izquierda", "Derecha", "Bilateral", "Extenso", "Posterior"),
                    labels = c("No", "Izquierda", "Derecha", "Bilateral", "Extenso", "Posterior"))
  )
```

```{r}
data_tiroides_11 |> count(adenopatias)
```

```{r}
class(data_tiroides_11$adenopatias)
```

```{r}
levels(data_tiroides_11$adenopatias)
```

De esta forma, *adenopatias* queda correctamente codificada y lista para estudios descriptivos y comparativos.

### 4.3. Limpieza de Variables Patológicas

Dentro de este conjunto se consideran los hallazgos histopatológicos posteriores al estudio de la pieza quirúrgica, como el tipo de patología, la focalidad tumoral y la clasificación de riesgo. Estas variables aportan información clave sobre la naturaleza de la enfermedad y permiten establecer perfiles pronósticos.

#### 4.3.1. Limpieza y transformación de la variable patologia (Categórica)

La variable "patologia" contiene el diagnóstico histopatológico final. Se identifican etiquetas con comillas dobles redundantes, lo que impide un análisis consistente. El objetivo es estandarizar los valores y convertir la variable a factor con categorías claras para su uso en tablas y análisis comparativos.

```{r}
data_tiroides_11 |> count(patologia)
data_tiroides_12 <- data_tiroides_11 |>
  mutate(
    patologia = case_when(
      patologia == "\"\"Microcarcinoma papilar\"\"" ~ "Microcarcinoma papilar",
      patologia == "\"\"Carcinoma papilar\"\"" ~ "Carcinoma papilar",
      patologia == "\"\"Carcinoma folicular\"\"" ~ "Carcinoma folicular",
      patologia == "\"\"Carcinoma de células Hürthle\"\"" ~ "Carcinoma de células Hürthle", 
      TRUE ~ patologia
    ),
    patologia = factor(patologia,
                    levels = c("Microcarcinoma papilar", "Carcinoma papilar", "Carcinoma folicular", "Carcinoma de células Hürthle"),
                    labels = c("Microcarcinoma papilar", "Carcinoma papilar", "Carcinoma folicular", "Carcinoma de células Hürthle"))
  )
```

La variable queda como factor con cuatro diagnósticos definidos, sin comillas extra, lo que habilita análisis de frecuencia, asociaciones por tipo histológico y segmentaciones por riesgo.

```{r}
data_tiroides_12 |> count(patologia)
```

```{r}
class(data_tiroides_12$patologia)
```

```{r}
levels(data_tiroides_12$patologia)
```

#### 4.3.2. Limpieza y transformación de la variable focalidad (Categórica)

La variable "focalidad" indica si el tumor es único o múltiple. Presentaba comillas superfluas. Se busca normalizar a dos niveles (Unifocal, Multifocal) y tipar como factor.

```{r}
data_tiroides_12 |> count(focalidad)
data_tiroides_13 <- data_tiroides_12 |>
  mutate(
    focalidad = case_when(
      focalidad == "\"\"Unifocal\"\"" ~ "Unifocal",
      focalidad == "\"\"Multifocal\"\"" ~ "Multifocal",
      TRUE ~ focalidad
    ),
    focalidad = factor(focalidad,
                      levels = c("Unifocal", "Multifocal"),
                      labels = c("Unifocal", "Multifocal"))
  )
```

Todo queda como factor binario correctamente etiquetado, listo para análisis descriptivo y comparaciones clínicas por multiplicidad tumoral.

```{r}
data_tiroides_13 |> count(focalidad)
```

```{r}
class(data_tiroides_13$focalidad)
```

```{r}
levels(data_tiroides_13$focalidad)
```

#### 4.3.3. Limpieza y transformación de la variable riesgo (Categórica)

La variable "riesgo" resume la estratificación (bajo, intermedio, alto), pero con comillas redundantes. Se estandariza y tipa como factor con un orden lógico de niveles.

```{r}
data_tiroides_13 |> count(riesgo)
data_tiroides_14 <- data_tiroides_13 |>
  mutate(
    riesgo = case_when(
      riesgo == "\"\"Bajo\"\"" ~ "Bajo",
      riesgo == "\"\"Intermedio\"\"" ~ "Intermedio",
      riesgo == "\"\"Alto\"\"" ~ "Alto",
      TRUE ~ riesgo
    ),
    riesgo = factor(riesgo,
                    levels = c("Bajo", "Intermedio", "Alto"),
                    labels = c("Bajo", "Intermedio", "Alto"))
  )
```

La variable queda como factor ordinal (en el sentido clínico), permitiendo perfiles de riesgo y comparaciones con resultados de seguimiento.

```{r}
data_tiroides_14 |> count(riesgo)
```

```{r}
class(data_tiroides_14$riesgo)
```

```{r}
levels(data_tiroides_14$riesgo)
```

### 4.4. Limpieza de Variables TNM

Este bloque corresponde a la clasificación internacional TNM, que evalúa el tamaño del tumor primario (T), la afectación de ganglios linfáticos (N), la presencia de metástasis a distancia (M) y la etapa global de la enfermedad. Estas variables permiten estandarizar la severidad del cáncer y comparar los casos en relación con criterios internacionales.

#### 4.4.1. Limpieza y transformación de la variable t (Categórica)

T indica el tamaño/extensión tumoral local (T1a–T4b). Se corrigen comillas y se define el set de niveles esperado.

```{r}
data_tiroides_14 |> count(t)
data_tiroides_15 <- data_tiroides_14 |>
  mutate(
    t = case_when(
      t == "\"\"T1a\"\"" ~ "T1a",
      t == "\"\"T1b\"\"" ~ "T1b",
      t == "\"\"T2\"\"" ~ "T2",
      t == "\"\"T3a\"\"" ~ "T3a",
      t == "\"\"T3b\"\"" ~ "T3b",
      t == "\"\"T4a\"\"" ~ "T4a",
      t == "\"\"T4b\"\"" ~ "T4b",
      TRUE ~ t
    ),
    t = factor(t,
              levels = c("T1a", "T1b", "T2", "T3a", "T3b", "T4a", "T4b"),
              labels = c("T1a", "T1b", "T2", "T3a", "T3b", "T4a", "T4b"))
  )
```

*t* queda codificada como factor con siete niveles, lo que permite describir la distribución por categoría T y realizar análisis estratificados.

```{r}
data_tiroides_15 |> count(t)
```

```{r}
class(data_tiroides_15$t)
```

```{r}
levels(data_tiroides_15$t)
```

#### 4.4.2. Limpieza y transformación de la variable n (Categórica)

N identifica la afectación ganglionar (N0, N1a, N1b). Se normalizan etiquetas y se define como factor.

```{r}
data_tiroides_15 |> count(n)
data_tiroides_16 <- data_tiroides_15 |>
  mutate(
    n = case_when(
      n == "\"\"N0\"\"" ~ "N0",
      n == "\"\"N1a\"\"" ~ "N1a",
      n == "\"\"N1b\"\"" ~ "N1b",
      TRUE ~ n
    ),
    n = factor(n,
              levels = c("N0", "N1a", "N1b"),
              labels = c("N0", "N1a", "N1b"))
  )
```

*n* queda como factor con tres niveles, listo para frecuencias, tablas cruzadas y análisis de asociación con recurrencia.

```{r}
data_tiroides_16 |> count(n)
```

```{r}
class(data_tiroides_16$n)
```

```{r}
levels(data_tiroides_16$n)
```

#### 4.4.3. Limpieza y transformación de la variable m (Categórica)

M registra presencia de metástasis a distancia. Se corrige la codificación (M0, M1) y se tipa como factor.

```{r}
data_tiroides_16 |> count(m)
data_tiroides_17 <- data_tiroides_16 |>
  mutate(
    m = case_when(
      m == "\"\"M0\"\"" ~ "M0",
      m == "\"\"M1\"\"" ~ "M1",
      TRUE ~ m
    ),
    m = factor(m,
              levels = c("M0", "M1"),
              labels = c("M0", "M1"))
  )
```

*m* queda como factor binario (M0/M1), facilitando análisis de supervivencia o recurrencia condicionados por metástasis.

```{r}
data_tiroides_17 |> count(m)
```

```{r}
class(data_tiroides_17$m)
```

```{r}
levels(data_tiroides_17$m)
```

#### 4.4.4. Limpieza y transformación de la variable etapa (Categórica)

La variable "etapa" integra TNM en una clasificación global (I, II, III, IVA, IVB). Se normaliza y se convierte a factor con orden predefinido de niveles.

```{r}
data_tiroides_17 |> count(etapa)
data_tiroides_18 <- data_tiroides_17 |>
  mutate(
    etapa = case_when(
      etapa == "\"\"I\"\"" ~ "I",
      etapa == "\"\"II\"\"" ~ "II",
      etapa == "\"\"III\"\"" ~ "III",
      etapa == "\"\"IVA\"\"" ~ "IVA",
      etapa == "\"\"IVB\"\"" ~ "IVB",
      TRUE ~ etapa
    ),
    etapa = factor(etapa,
                  levels = c("I", "II", "III", "IVA", "IVB"),
                  labels = c("I", "II", "III", "IVA", "IVB"))
  )
```

*etapa* queda como factor categórico con cinco niveles, útil para describir la severidad y comparar desenlaces por estadio.

```{r}
data_tiroides_18 |> count(etapa)
```

```{r}
class(data_tiroides_18$etapa)
```

```{r}
levels(data_tiroides_18$etapa)
```

### 4.5. Limpieza de Variables de Seguimiento

En este grupo se incluyen las variables relacionadas con la evolución clínica posterior al tratamiento, como la respuesta obtenida y la posible recurrencia de la enfermedad. Su análisis es fundamental para evaluar la efectividad terapéutica y el pronóstico a largo plazo de los pacientes.

#### 4.5.1. Limpieza y transformación de la variable respuesta (Categórica)

La variable "respuesta" describe el estado de respuesta al tratamiento. Tenía comillas de más; se estandariza y se tipa como factor con cuatro categorías.

```{r}
data_tiroides_18 |> count(respuesta)
data_tiroides_19 <- data_tiroides_18 |>
  mutate(
    respuesta = case_when(
      respuesta == "\"\"Excelente\"\"" ~ "Excelente",
      respuesta == "\"\"Indeterminado\"\"" ~ "Indeterminado",
      respuesta == "\"\"Incompleto bioquímico\"\"" ~ "Incompleto bioquímico",
      respuesta == "\"\"Incompleto estructural\"\"" ~ "Incompleto estructural",
      TRUE ~ respuesta
    ),
    respuesta = factor(respuesta,
                  levels = c("Excelente", "Indeterminado", "Incompleto bioquímico", "Incompleto estructural"),
                  labels = c("Excelente", "Indeterminado", "Incompleto bioquímico", "Incompleto estructural"))
  )
```

La variable queda con cuatro niveles definidos, apta para análisis de resultados y comparación por riesgo o estadio.

```{r}
data_tiroides_19 |> count(respuesta)
```

```{r}
class(data_tiroides_19$respuesta)
```

```{r}
levels(data_tiroides_19$respuesta)
```

#### 4.5.2. Limpieza y transformación de la variable recurrencia (Categórica)

La variable "recurrencia" indica si hubo recurrencia. Algunos registros incluyen tres comillas por lado (*"""No"""*), lo que se corrige; luego se tipa como factor con dos niveles.

```{r}
data_tiroides_19 |> count(recurrencia)
data_tiroides_20 <- data_tiroides_19 |>
  mutate(
    recurrencia = case_when(
      recurrencia == "\"\"No\"\"\"" ~ "No",
      recurrencia == "\"\"Sí\"\"\"" ~ "Sí",
      TRUE ~ recurrencia
    ),
    recurrencia = factor(recurrencia,
                    levels = c("No", "Sí"),
                    labels = c("No", "Sí"))
  )
```

`recurrencia` queda como factor binario (No, Sí) coherente con la definición clínica, permitiendo análisis de incidencia por subgrupos (por ejemplo, riesgo, N, M).

```{r}
data_tiroides_20 |> count(recurrencia)
```

```{r}
class(data_tiroides_20$recurrencia)
```

```{r}
levels(data_tiroides_20$recurrencia)
```

Para validación manual del resultado, se visualiza la tabla final limpia:

```{r}
View(data_tiroides_20)
```

Nota: `View()` abre una vista interactiva en RStudio; no tiene efecto en renderizados no interactivos. Es solo para inspección visual local.

## 5. Exportación del dataset limpio

Guardar el dataset completamente limpio para su uso en análisis posteriores o compartir con el equipo. Se utiliza `write_excel_csv()` por compatibilidad con Excel y delimitación clara.

```{r}
library(readr)
write_excel_csv(data_tiroides_20, "C:/Documentos - UPSJB/Estadistica_UPSJB/data/tiroides_limpio.csv")
```

Se genera el archivo `tiroides_limpio.csv` en la ruta indicada, listo para ser utilizado en análisis descriptivos e inferenciales.
