---
title: "PC3-2"
author: 
  - name: Grupo 10
format: html
---

# Práctica Calificada 3 - 2

| Nombres                           | Grupo | Porcentaje de participación |
|-----------------------------------|-------|-----------------------------|
| De la Cruz Ayala Ángel Fabricio   | 10    | 100%                        |
| Espino Marcos Angelly Britney     | 10    | 100%                        |
| Gutierrez Inca Antony Alexander   | 10    | 100%                        |
| Palomino Pajares Jorge Erick      | 10    | 100%                        |
| Valdivia Intimayta Stefani Esther | 10    | 100%                        |
| Vasquez Aquino Nayely Miluska     | 10    | 100%                        |

## Cargar los paquetes

```{r}
# install.packages("performance")
library(tidyverse)
library(here)
library(rio)
library(gtsummary)
library(car)
library(survival)
library(performance)
library(janitor)
```

# 1. Introducción al análisis univariado y multivariado

En estudios clínicos y epidemiológicos es frecuente que varias características del paciente influyan simultáneamente sobre un desenlace. Por ello, antes de construir un modelo final es necesario revisar la información desde dos enfoques: el análisis **univariado**, que examina cada variable por separado, y el **multivariado**, que evalúa su efecto conjunto.

Estos dos niveles de análisis no compiten entre sí: el univariado ayuda a explorar patrones iniciales y el multivariado permite identificar predictores independientes después de controlar por otras variables.

## 1.1. ¿Qué aporta el análisis univariado?

El análisis univariado consiste en ajustar modelos simples donde cada predictor se evalúa individualmente. Aunque no permite hacer inferencias finales (porque no considera posibles factores de confusión) sí es útil para:

-   Visualizar asociaciones iniciales.

-   Identificar variables que podrían ser relevantes.

-   Observar la magnitud cruda del efecto mediante Odds Ratios no ajustados.

En esta etapa no se pretende obtener un modelo definitivo, sino comprender el panorama general de los datos y detectar relaciones que luego deben confirmarse o descartarse en el análisis multivariado.

## 1.2. ¿Por qué es necesario un análisis multivariado?

Una vez identificados los predictores potenciales, el siguiente paso es ajustar un modelo que tome en cuenta la interacción entre ellos. El análisis multivariado permite:

-   Estimar efectos ajustados controlando por confusión.

-   Determinar qué variables realmente aportan información independiente.

-   Mejorar la capacidad explicativa del modelo.

-   Evitar interpretar asociaciones que se deben únicamente a correlaciones entre predictores.

El multivariado no reemplaza al univariado, sino que lo complementa y afina para obtener un modelo clínicamente interpretable.

## 1.3. Estrategias para seleccionar variables en el modelo ajustado

En datasets reales es habitual contar con muchas covariables. No todas deben ingresar al modelo final. Por eso se aplican estrategias de selección que permiten encontrar una combinación de predictores que describa adecuadamente el desenlace sin generar modelos innecesariamente complejos. Entre los enfoques más utilizados se encuentran:

-   **Eliminación hacia atrás (backward)**: parte de un modelo completo y descarta predictores que no aportan.

-   **Selección hacia adelante (forward)**: comienza vacío y agrega solo los predictores que mejoren el modelo.

-   **Selección paso a paso (stepwise)**: combina ambos métodos y evalúa continuamente si conviene añadir o eliminar variables.

Estas técnicas se basan en criterios comparativos, como el AIC, el cual permite identificar modelos que alcanzan un buen equilibrio entre ajuste y parsimonia.

## 1.4. Importancia de evaluar colinealidad

Antes de aceptar el modelo final, es fundamental comprobar que las variables incluidas no estén fuertemente correlacionadas entre sí. Una colinealidad alta distorsiona los coeficientes, inflando la variabilidad de las estimaciones e impidiendo interpretar correctamente los OR ajustados.

El VIF (Variance Inflation Factor) ofrece una medida simple para diagnosticar este problema: valores cercanos a 1 indican independencia entre predictores y valores elevados alertan la presencia de redundancia o combinaciones inadecuadas de covariables.

# 2. Análisis univariado y multivariado en una regresión logística

## 2.1. Dataset utilizado

Para ilustrar el proceso de análisis multivariado en un modelo de regresión logística, se empleará el dataset de Cáncer Diferenciado de Tiroides. El desenlace de interés es la recurrencia (Sí o No).

Cargando los datos

```{r}
data_tiroides <- import(here("data", "tiroides_limpio.csv"))
```

Un vistazo a los datos

```{r}
head(data_tiroides)
```

## 2.2. El análisis univariado

En esta sección se estimarán los Odds Ratios (OR) de cada variable de manera independiente.

Definición de las categorías de referencia. El resultado se guarda en tiroides_ajustado.

```{r}
tiroides_ajustado <- data_tiroides |>
  mutate(
    # Desenlace: Interesa el riesgo de "Sí" (recurrencia), referencia: "No"
    recurrencia = relevel(as.factor(recurrencia), ref = "No"),
    # Referencias para covariables (ejemplos):
    genero = relevel(as.factor(genero), ref = "Femenino"),
    fumador = relevel(as.factor(fumador), ref = "No"),
    historia_fumador = relevel(as.factor(historia_fumador), ref = "No"),
    historia_radioterapia = relevel(as.factor(historia_radioterapia), ref = "No"),
    focalidad = relevel(as.factor(focalidad), ref = "Unifocal"),
    riesgo = relevel(as.factor(riesgo), ref = "Bajo")
    # Otras variables categóricas usarán la primera categoría en orden alfabético/fáctico como referencia por defecto de R.
    ) |>
  na.omit() # Eliminar filas con valores faltantes (NA)
```

Definición de variables y etiquetas para el reporte.

```{r}
# Lista COMPLETA de variables predictoras:
vars_pred = c("edad", "genero", "fumador", "historia_fumador", "historia_radioterapia", "funcion_tiroidea", "patologia", "focalidad", "n", "m", "etapa", "respuesta")

# Creación de etiquetas (labels) para la tabla:
label_list <- list(
    edad ~ "Edad (años)",
    genero ~ "Género",
    fumador ~ "Fumador Actual",
    historia_fumador ~ "Historia de Tabaquismo",
    historia_radioterapia ~ "Historia de Radioterapia",
    funcion_tiroidea ~ "Función Tiroidea",
    #examen_fisico ~ "Examen Físico",
    #adenopatias ~ "Adenopatías Cervicales",
    patologia ~ "Tipo Histológico",
    focalidad ~ "Focalidad Tumoral",
    #riesgo ~ "Riesgo ATA",
    #t ~ "Clasificación T",
    n ~ "Clasificación N",
    m ~ "Metástasis a Distancia",
    etapa ~ "Estadio AJCC",
    respuesta ~ "Respuesta al Tratamiento"
)

tabla_reg_log_univ <- tiroides_ajustado |>
  tbl_uvregression(
    include = vars_pred,
    y = recurrencia,
    method = glm,
    method.args = list(family = binomial),
    exponentiate = TRUE,
    conf.int = TRUE,
    hide_n = TRUE,
    add_estimate_to_reference_rows = FALSE,
    pvalue_fun = ~ style_pvalue(.x, digits = 3),
    estimate_fun = ~ style_number(.x, digits = 2),
    label = label_list
  ) |>
  bold_labels() |>
  bold_p(t = 0.05) |>
  modify_header(estimate = "**OR no ajustado**", p.value = "**Valor P**")
```

En esta tabla, los resultados se expresan como odds ratios no ajustados (OR) con sus respectivos intervalos de confianza al 95% y valores $p$.

```{r}
tabla_reg_log_univ
```

Interpretación:

En cuanto a las variables numéricas, se observa que la variable Edad presenta un OR mayor a 1 y mostró una asociación estadísticamente significativa (valor $p < 0.05$). Específicamente, por cada aumento de una unidad en la edad (años), las probabilidades (odds) de recurrencia se incrementan en un 4% (OR = 1.04).

De manera similar, las variables categóricas como Género (Masculino), Fumador Actual (Sí), Historia de Radioterapia (Sí), Focalidad Tumoral (Multifocal), Clasificación N (N1a, N1b), Estadio AJCC (II) y Respuesta al Tratamiento (Incompleto bioquímico/estructural) mostraron una asociación estadísticamente significativa con un aumento en las odds de recurrencia (OR \> 1). Por ejemplo, el género masculino incrementa las odds de recurrencia $\mathbf{5.40}$ veces en comparación con el género femenino (OR = 5.40).

## 2.3. El análisis multivariado

Se aplicará una estrategia de selección automática de variables (backward, forward y stepwise) para encontrar el conjunto óptimo de predictores.

Paso 1. Ajuste del modelo inicial

Ajustamos un modelo de regresión logística binaria que incluya todas las variables candidatas.

```{r}
# Construimos la fórmula dinámicamente: desenlace ~ pred1 + pred2 + ...
formula_modelo <- as.formula(paste("recurrencia ~", paste(vars_pred, collapse = " + ")))

var_modelo = glm(
  formula_modelo,
  data = tiroides_ajustado,
  family = binomial(link = "logit")
  )
```

Paso 2a. Eliminación hacia atrás (Backward elimination).

```{r}
multi_backward <- var_modelo |>
  step(direction = "backward", trace = FALSE)
```

Paso 2b. Selección hacia adelante (Forward selection).

```{r}
multi_forward <- var_modelo |>
  step(direction = "forward", trace = FALSE)
```

Paso 2c. Selección paso a paso (Stepwise selection).

```{r}
multi_stepwise <- var_modelo |>
  step(direction = "both", trace = FALSE)
```

Paso 3. Estimados el AIC para los modelos.

Comparamos el AIC, donde el valor más bajo indica el mejor equilibrio entre ajuste y complejidad.

```{r}
cat("AIC Backward: ", AIC(multi_backward), "\n")
cat("AIC Forward: ", AIC(multi_forward), "\n")
cat("AIC Stepwise: ", AIC(multi_stepwise), "\n")
```

## 2.4. Conclusión (Modelo Seleccionado por AIC)

Los modelos obtenidos mediante eliminación hacia atrás (backward elimination) y selección paso a paso (stepwise selection) presentaron el menor valor de AIC ($\mathbf{96.99003}$), indicando un mejor ajuste con la menor complejidad en la parsimonia en comparación con el modelo generado mediante selección hacia adelante (forward selection) (AIC: $108.5104$).Además, ambos modelos (backward y stepwise) seleccionaron el mismo conjunto de variables. Por el contrario, la técnica de selección hacia adelante mantuvo un modelo más complejo, lo que resultó en un AIC sustancialmente mayor.El modelo con el AIC más bajo, por lo tanto, es el obtenido por las técnicas de eliminación hacia atrás y paso a paso.

## 2.5. Evaluación de colinealidad

Finalmente, evaluamos la colinealidad usando la función check_collinearity() del paquete performance.

```{r}
performance::check_collinearity(multi_backward, ci = NULL)
```

```{r}
performance::check_collinearity(multi_forward, ci = NULL)
```

```{r}
performance::check_collinearity(multi_stepwise, ci = NULL)
```

## 2.6. Conclusión (Evaluación de Colinealidad)

Los modelos generados mediante eliminación hacia atrás (backward elimination) y selección paso a paso (stepwise selection) mostraron valores de VIF extremadamente bajos (todos los VIF son $\le 2.28$). Esto indica una baja colinealidad entre las variables retenidas. Específicamente, el VIF más alto es $2.28$ (para respuesta), el cual está muy por debajo del umbral común de 5 o 10.

En cambio, el modelo obtenido con la técnica de selección hacia adelante (forward selection) retuvo un conjunto más amplio de variables, mostrando el VIF más alto en la variable respuesta ($VIF = 4.14$). Aunque este valor es aún moderado (por debajo del umbral de 5), la técnica de selección hacia adelante retuvo variables redundantes (como fumador y historia_fumador, o n y etapa junto con patologia).

Dado que los modelos backward y stepwise no solo tuvieron el menor AIC (Punto 2.4) sino que también resultaron en modelos con la menor colinealidad (VIF más cercanos a 1 para sus variables), estos se confirman como los modelos óptimos para el análisis definitivo.

## 2.7. Modelo final

Con base en los resultados de ajuste (AIC) y la evaluación de colinealidad (VIF), se concluye que el modelo óptimo es el obtenido mediante las técnicas de eliminación hacia atrás (backward elimination) o selección paso a paso (stepwise selection).

Ambos procedimientos produjeron exactamente el mismo conjunto de variables y presentaron el menor valor de AIC ($\mathbf{96.99003}$). Además, los modelos seleccionados mostraron valores de VIF bajos (todos $\le 2.28$), lo que garantiza una baja colinealidad y la estabilidad de los estimadores.

El modelo final, listo para el reporte multivariado definitivo, incluye las siguientes variables independientes:

$$\text{recurrencia} \sim \mathbf{\text{genero}} + \mathbf{\text{funcion\_tiroidea}} + \mathbf{n} + \mathbf{\text{etapa}} + \mathbf{\text{respuesta}}$$

# 3. Reporte del análisis univariado y multivariado

Reportaremos los resultados del modelo final de regresión logística.

## 3.1. Union de tablas Multivariada y Univariada

Definición de variables y etiquetas

```{r}
vars_para_reporte <- c("genero", "funcion_tiroidea", "n", "etapa", "respuesta")
label_list_reporte <- list(
  genero ~ "Género",
  funcion_tiroidea ~ "Función Tiroidea",
  n ~ "Clasificación N",
  etapa ~ "Estadio AJCC",
  respuesta ~ "Respuesta al Tratamiento"
)
```

Generar la Tabla Multivariada primero (tabla_multi)

```{r}
tabla_multi <- multi_backward |> 
  tbl_regression(
    exponentiate = TRUE,
    conf.int = TRUE,
    pvalue_fun = ~ style_pvalue(.x, digits = 3),
    estimate_fun = ~ style_number(.x, digits = 2),
    # LÍNEA CORREGIDA: Incluir las etiquetas amigables
    label = label_list_reporte
  ) |>
  bold_labels() |>
  bold_p(t = 0.05) |>
  modify_header(estimate = "**OR**", p.value = "**Valor P**")
```

Generar la Tabla Univariada (tabla_univ)

```{r}
tabla_univ <- tiroides_ajustado |>
  tbl_uvregression(
    include = vars_para_reporte,
    y = recurrencia,
    method = glm,
    method.args = list(family = binomial),
    exponentiate = TRUE,
    conf.int = TRUE,
    hide_n = TRUE,
    add_estimate_to_reference_rows = FALSE,
    pvalue_fun = ~ style_pvalue(.x, digits = 3),
    estimate_fun = ~ style_number(.x, digits = 2),
    label = label_list_reporte
  ) |>
  bold_labels() |>
  bold_p(t = 0.05) |>
  modify_header(estimate = "**OR**", p.value = "**Valor P**")
```

La tabla final la construimos usando la función tbl_merge(). De modo que la tabla del análisis univariado o no ajustado y multivariado o ajustado, se muestren lado a lado.

```{r}
tabla_final <-
  tbl_merge(
    list(tabla_univ, tabla_multi),
    tab_spanner = c("**Univariado (No Ajustado)**", "**Multivariado (Ajustado)**")
  )
```

```{r}
tabla_final
```

## 3.1. Interpretación

En el modelo de regresión logística ajustado, las variables Clasificación N, Estadio AJCC II y Respuesta al Tratamiento se asociaron de manera significativa con la recurrencia del cáncer de tiroides.

-   Clasificación N: La presencia de afectación ganglionar N1a eleva las odds ajustadas de recurrencia en 12.25 veces (OR = 12.25; IC95%: 2.11–88.03; $p = 0.007$), en comparación con la categoría N0. De manera más pronunciada, la afectación N1b incrementa las odds ajustadas en 28.38 veces (OR = 28.38; IC95%: 4.31–342.05; $p = 0.002$).

-   Estadio AJCC: El Estadio II eleva las odds ajustadas de recurrencia en 56.52 veces (OR = 56.52; IC95%: 6.31–812.24; $p < 0.001$), en comparación con el Estadio I.

-   Respuesta al Tratamiento: La respuesta Incompleta Bioquímica eleva las odds ajustadas de recurrencia en 298.23 veces (OR = 298.23; IC95%: 29.73–10,093.95; $p < 0.001$). De igual forma, la respuesta Incompleta Estructural es el factor de mayor riesgo, elevando las odds ajustadas en 7,710.91 veces (OR = 7,710.91; IC95%: 638.51–339,204.28; $p < 0.001$).

Por otro lado, las variables Género ($p=0.057$) y Función Tiroidea no mostraron asociación estadísticamente significativa tras el ajuste por las demás variables del modelo.
