---
title: "PC2-3"
author: 
  - name: Grupo 10
format: html
---

# Práctica Calificada 2 - 3

| Nombres                           | Grupo | Porcentaje de participación |
|-----------------------------------|-------|-----------------------------|
| De la Cruz Ayala Ángel Fabricio   | 10    | 100%                        |
| Espino Marcos Angelly Britney     | 10    | 100%                        |
| Gutierrez Inca Antony Alexander   | 10    | 100%                        |
| Palomino Pajares Jorge Erick      | 10    | 100%                        |
| Valdivia Intimayta Stefani Esther | 10    | 100%                        |
| Vasquez Aquino Nayely Miluska     | 10    | 100%                        |

## 1. Documentación de la interpretación de los métodos de regresión

El presente documento resume la **interpretación de los principales métodos de regresión estadística**, abordando sus fundamentos y la manera correcta de interpretar los resultados obtenidos en R. Estos modelos permiten **analizar la relación entre variables** y **predecir valores futuros** en base a información observada.

### 1.1. Regresión lineal

La **regresión lineal** modela la relación entre una variable dependiente (Y) y una o más independientes (X_i):

$$
Y = \beta_0 + \beta_1X_1 + \beta_2X_2 + \cdots + \beta_pX_p + \varepsilon
$$

**Interpretación:**

-   El coeficiente beta representa el cambio promedio en (Y) ante un incremento de una unidad en (X_i), manteniendo constantes las demás variables.\\
-   Si (beta \> 0), existe una relación positiva; si (beta_i \< 0), la relación es negativa.\\
-   El coeficiente de determinación (R\^2) indica la proporción de variabilidad de (Y) explicada por el modelo.\\

## 1.2. Regresión logística

La regresión logística se utiliza cuando la variable respuesta es binaria (por ejemplo, éxito/fracaso). El modelo se define como:

$$
\text{logit}(p) = \ln\left(\frac{p}{1 - p}\right) = \beta_0 + \beta_1 X_1 + \cdots + \beta_p X_p
$$

**Interpretación:**

-   Los coeficientes βᵢ se expresan como odds ratios e\^(βᵢ).\\
-   Si e\^(βᵢ) \> 1, la probabilidad del evento aumenta; si \< 1, **disminuye**.

## 1.3. Regresión de Poisson

La regresión de Poisson se aplica cuando la variable respuesta representa conteos (número de eventos por unidad de tiempo o espacio). El modelo es:

$$
\log(\mathbb{E}[Y|X]) = \beta_0 + \beta_1 X_1 + \cdots + \beta_p X_p
$$

**Interpretación:**

-   e\^βi es el riesgo relativo o **razón de incidencia (IRR)**.\\
-   Indica cómo cambia la tasa de ocurrencia del evento por unidad adicional de Xi.

## 1.4. Regresión polinómica y no lineal

La regresión polinómica amplía la regresión lineal al incluir términos no lineales de las variables independientes. El modelo es:

$$
Y = \beta_0 + \beta_1 X + \beta_2 X^2 + \varepsilon
$$

**Interpretación:**

El signo de beta_2 indica la curvatura de la relación:

-   Beta_2 \> 0: relación en forma de “U”.\\
-   Beta_2 \< 0: relación en forma de “∩”.

## 1.5. Regularización (Ridge y Lasso)

Los métodos de **regresión regularizada** (Ridge y Lasso) penalizan la magnitud de los coeficientes para evitar sobreajuste y multicolinealidad.

-   **Ridge**: penaliza la suma de los cuadrados de los coeficientes (l_2)
-   **Lasso**: penaliza la suma de los valores absolutos (l_1), pudiendo reducir algunos coeficientes exactamente a cero.

**Interpretación:**

El modelo conserva las variables más relevantes, mejorando la capacidad predictiva y la estabilidad del modelo.

## 2. Pruebas de bondad de ajuste y de métodos de regresión

Se cargan los paquetes necesarios para la estadística inferencial.

```{r}
#install.packages("car")

# Carga de paquetes
library(tidyverse)
library(here)
library(rio)
library(gtsummary)
library(car)
library(janitor)
```

Se importa el dataset asignado 'tiroides_limpio.csv'

```{r}
tiroides <- import("tiroides_limpio.csv")
```

## 2.1. Regresión Lineal Simple: edad en función de historia de radioterapia

**Justificación**: Probamos si la edad promedio difiere entre pacientes con y sin antecedentes de radioterapia. Usamos la RLS con predictor binario, lo cual es estadísticamente equivalente a una Prueba t, para cumplir con el requisito de modelado lineal.

**Objetivo**: Evaluar si el promedio de edad (Y) se asocia con tener historia_radioterapia (X).

## 2.1.1.Visualización: Boxplot

```{r}
tiroides_reg <- tiroides |> 
  filter(!is.na(edad) & !is.na(historia_radioterapia))

tiroides_reg |>  
  ggplot(aes(y = edad, x = historia_radioterapia, fill = historia_radioterapia)) +
  geom_boxplot(alpha = 0.7) +
  labs(y = "Edad del Paciente (años)", x = "Historia de Radioterapia") +
  theme(legend.position = "none")
```

## 2.1.2. Ajuste e Interpretación del Modelo

Ajustando el modelo de regresión lineal simple: edad \~ historia_radioterapia. La pendiente (β1) mostrará la diferencia promedio en edad entre los dos grupos.

```{r}
modelo_edad_radio = lm(edad ~ historia_radioterapia, data = tiroides_reg)
```

Resumen completo de los resultados

```{r}
summary(modelo_edad_radio)
```

## 2.1.3. Reporte Formal del Modelo

Generar la tabla de resultados de regresión

```{r}
tabla_regresion_edad_radio <- modelo_edad_radio |> 
  tbl_regression(intercept = TRUE,
                 estimate_fun = function(x) style_sigfig(x, digits = 4),
                 pvalue_fun   = function(x) style_pvalue(x, digits = 3),
                 # Etiqueta para la diferencia de medias entre grupos
                 label        = list(historia_radioterapia ~ "Diferencia de Edad (Sí vs. No)")) |>
  # Se ELIMINA la función add_glance_source_note para evitar el error 'r.squared'
  modify_caption("**Tabla 1. Regresión de la Edad del Paciente en función de la Historia de Radioterapia**")

tabla_regresion_edad_radio
```

## 2.2. Prueba t de Student: Comparación de la edad por género

Justificación: ¿Existe una diferencia significativa en la edad promedio de presentación de la enfermedad entre hombres y mujeres?

Objetivo: Determinar si la edad promedio difiere significativamente entre los dos niveles de genero.

## 2.2.1. Resumen y Visualización

Resumen descriptivo de la edad por estado de género

```{r}
tiroides |> 
  group_by(genero) |> 
  summarise(
    n = n(),
    media = mean(edad, na.rm = TRUE),
    sd = sd(edad, na.rm = TRUE)
  ) |>
  filter(!is.na(genero))
```

Visualización con boxplot

```{r}
tiroides |>  
  filter(!is.na(genero) & !is.na(edad))  |> 
  ggplot(aes(y = edad, x = genero, fill = genero)) +
  geom_boxplot(alpha = 0.7) +
  labs(y = "Edad del Paciente (años)", x = "Género") +
  theme(legend.position = "none")
```

## 2.2.2. Evaluación de Supuestos: Homogeneidad de Varianzas (Prueba de Levene)

```{r}
leveneTest(edad ~ genero, data = tiroides |> filter(!is.na(genero)))
```

## 2.2.3. Realización de la Prueba t

Ejecutamos la Prueba t de Welch (var.equal = FALSE) por defecto.

```{r}
t.test(edad ~ genero, 
       data = tiroides, 
       var.equal = FALSE)
```

## 2.3. ANOVA de una Vía: Comparación de la edad por riesgo

Justificación: La edad es un factor conocido en la estratificación de riesgo de cáncer de tiroides (ATA). ¿El riesgo del paciente se asocia con la edad promedio?

Objetivo: Determinar si la edad promedio de los pacientes difiere significativamente entre los niveles de riesgo.

## 2.3.1. Resumen y Visualización

Resumen descriptivo de la edad por nivel de riesgo

```{r}
tiroides |> 
  group_by(riesgo) |> 
  summarise(
    n = n(),
    media = mean(edad, na.rm = TRUE),
    sd = sd(edad, na.rm = TRUE)
  ) |>
  filter(!is.na(riesgo))
```

Visualización con boxplot

```{r}
tiroides |>  
  filter(!is.na(riesgo) & !is.na(edad))  |> 
  ggplot(aes(y = edad, x = riesgo, fill = riesgo)) +
  geom_boxplot(alpha = 0.7) +
  labs(y = "Edad del Paciente (años)", x = "Estratificación de Riesgo ATA") +
  theme(legend.position = "none")
```

## 2.3.2. Evaluación de Supuestos: Homogeneidad de Varianzas (Prueba de Levene)

```{r}
leveneTest(edad ~ riesgo, data = tiroides |> filter(!is.na(riesgo)))
```

## 2.3.3. Realización del ANOVA de una Vía

Ajuste del modelo ANOVA: edad \~ riesgo

```{r}
res_anova_edad_riesgo = aov(edad ~ riesgo, data = tiroides)
```

Resumen de la tabla ANOVA (con estadístico F y p-valor)

```{r}
summary(res_anova_edad_riesgo)
```
